【裁判字號】    97,訴,2320
【裁判日期】    980831
【裁判案由】    合夥結算
【裁判全文】
臺灣臺北地方法院民事判決              97年度訴字第2320號
原      告  卯○○
            丑○○
            寅○○
            辰○○
            壬○○
            子○○
共      同
訴訟代理人  吳麒律師
複  代理人  陳哲民律師
被      告  庚○○
訴訟代理人  己○○
被      告  甲○○
            乙○○
            丁○○○
上三人共同
訴訟代理人  李璧合律師
被      告  周富楨
            辛○○
            癸○○
            陳月嬌
兼 上 三人
訴訟代理人  戊○○
上六人共同
訴訟代理人  謝佳伯律師
複  代理人  陳澤榮律師
上列當事人間請求合夥結算事件，本院於民國98年8月10日言詞
辯論終結，判決如下：
    主      文
被告應協同原告清算合夥財產。
原告其餘之訴駁回。
訴訟費用由被告負擔四分之三，餘由原告負擔。
    事實及理由
壹、程序方面
    按訴狀送達後，原告不得將原訴變更或追加他訴，但請求之
    基礎事實同一或不甚礙被告之防禦及訴訟之終結者，不在此
    限，民事訴訟法第255條第1項第2款、第7款定有明文。查原
    告基於兩造間之合夥或類似合夥關係，依民法第689條規定
    ，起訴聲明為：被告應協同原告結算合夥於民國93年10月15
    日之財產狀態（見本院96年度北調字卷第668號第2頁），嗣
    更正聲明為：被告應協同原告結算合夥於93年12月2日之財
    產狀態。又於98年2月4日言詞辯論期日，仍基於兩造間之合
    夥或類似合夥關係，追加依民法第694條第1項規定之備位聲
    明為：請求被告應協同原告清算合夥財產，則原告主張之事
    實皆為兩造間合夥關係，係屬請求之基礎事實同一，且不甚
    礙被告之防禦，依前述法條規定，應准許原告為訴之追加，
    核先敘明。
貳、實體方面
一、原告起訴主張：
  (一)緣原告之父周龍然生前與兄弟三人即被告庚○○、訴外人周
    通然（92年間歿）及訴外人周濱吉（92年間歿）共同承繼家
    產，並於69年5月25日簽立協議書（下稱系爭協議書）約定
    以家產共同投資以合作開發，另同時簽訂契約書（下稱系爭
    契約書），渠等訂定系爭協議書及契約書時，係出於共同經
    營合夥事業之意思（下稱系爭合夥）。嗣原告之父親周龍然
    於72年間過世，然其他之合夥人皆同意合夥股份得由繼承人
    繼承，原告自仍屬合夥人之一，此觀合夥財產有直接登記原
    告辰○○名下，以及合夥開會通知亦承認合夥為4份即明。
    然於第一代之合夥人四人中，周龍然、周通然、周濱吉相繼
    死亡，被告甲○○、乙○○、陳月霞（原告誤載為丁○○○
    ）為周濱吉之繼承人，被告周富楨、戊○○、辛○○、癸○
    ○、丙○○○為周通然之繼承人，原合夥人中僅存被告庚○
    ○一人，故其後合夥財產之出租合夥財產之收益等情形，皆
    由被告庚○○把持。原告自父親過世後即一再要求被告說明
    合夥之收支情形，然被告皆置之不理。原告另去函要求查閱
    合夥帳冊，被告庚○○仍充耳不聞，而於93年6月27日召開
    之會議，原告要求退夥結算亦未獲其他合夥人之回應。系爭
    合夥應屬未定存續期間，原告自得聲明退夥，前原告於93年
    8、9月間發函表示退夥，然退夥至今，其他合夥人仍未與原
    告結算合夥財產，乃依法請求結算合夥財產。縱使認為系爭
    合夥契約不得繼承，然原合夥人中僅存被告庚○○一人，系
    爭合夥因而解散，被告應與原告進行合夥財產清算。
  (二)觀諸系爭協議書之內容，於第2條以下至第7條均載明共同就
    不動產部份為合作「開發」，足徵兩造共同約定就共同出資
    之合夥財產，經營不動產合建開發業務。而系爭契約書部分
    ，則載明雙方共同合建房屋由被告庚○○、訴外人周通然提
    供土地，契約書第5條並約定由訴外人周龍然、周濱吉辦理
    合建房屋銷售業務，包括企劃廣告及出售手續，更足證兩造
    確有共同出資經營業務之事實。是就系爭協議書及契約書所
    載內容，探求當事人之真意，並參以嗣後兩造確有共同合作
    開發不動產等情，足證周龍然、庚○○、周通然及周濱吉訂
    定系爭協議書及契約書時，確係出於共同經營合夥事業之意
    思。
  (三)系爭合夥財產管理人之任務，依被告庚○○所提周家大公財
    產分配會議第3次會議議程摘要，其中第一項管理人之工作
    內容即載明：「(1)大公財產名下之銀行帳戶管理與保管…(2)
    大公財產之房租收入、押租金及所生孳息之收取與保管，…
    (4)前述工作之相關帳冊表簿之製作。」，足見周通然既擔任
    管理人長達20年，勢必掌管合夥財產之收支帳簿及銀行存簿
    等財產資料，嗣周通然於92年間過世後，前開帳簿資料衡情
    應由現四兄弟中唯一尚健在之被告庚○○或由訴外人周通然
    之子女所持有中，是被告辯稱未持有帳冊資料顯非實情。
  (四)爰先位聲明依民法第689條規定，聲明：被告應協同原告結
    算合夥於93年12月2日之財產狀態；備位聲明依民法第694
    條第1項規定，聲明：請求被告應協同原告清算合夥財產。
二、被告甲○○、乙○○、陳月霞三人則以：
  (一)被告甲○○等三人為周濱吉之繼承人，周濱吉生前財務收支
    均自己處理，未假手被告等，且周濱吉未曾掌管與兄弟合作
    投資建屋之相關財務帳冊，被告三人從未與聞原告所述合夥
    投資事業；且周濱吉於92年間發現罹患癌症不久旋即往生，
    致被告三人對於渠等兄弟間究竟是否成立合夥、合夥範圍、
    及合夥收支情形如何等節，均未能查考。
  (二)被告三人並未曾管理原告所謂之合夥財產之帳冊資料其他財
    務資料。
  (三)周龍然、庚○○、周通然及周濱吉間有類似合夥關係，但周
    龍然於72年間過世，周通然、周濱吉亦先後於92年間5月及6
    月間相繼逝世，是合夥人僅餘庚○○一人，周龍然等四人縱
    原存有合夥關係，合夥關係亦於周濱吉死亡、合夥人僅餘庚
    ○○一人時當然消滅。合夥既已消滅，剩餘一合夥人庚○○
    與其他合夥人之繼承人即應進行財產清算。原告主張「退夥
    結算」，容有誤會。
  (四)答辯聲明：原告之訴駁回。
三、被告庚○○、周富楨、辛○○、丙○○○、癸○○、戊○○
    六人則以：
  (一)原告所稱之家產，原係周承繼所有及所購買，或於周承繼生
    前借名信託登記於其子原告之父周龍然、被告庚○○、周濱
    吉（被告甲○○、周晃如之父、陳月霞之夫）、周通然（被
    告周富楨、戊○○、辛○○、癸○○之父、丙○○○之夫）
    等四房之名下，或係於其過世後，由原告之父周龍然、被告
    庚○○、訴外人周濱吉、訴外人周通然等四房所共同繼承，
    再借名信託登記於各房名下。而當事人間若非經營共同事業
    、共同分享利益、虧損之利害關係存在，非屬民法規定之合
    夥關係。
  (二)兩造就原告所稱之家產，並無互約出資以取得財產，亦無約
    定經營共同事業，而係分別就名下之不動產進行使用、收益
    ，縱日後兩造應依借名信託契約或其他法律關係，處分、分
    配系爭家產或因此而衍生之收益，亦難謂庚○○、周龍然、
    周通然及周濱吉間就系爭家產有合夥關係，而原告是否於周
    龍然過世後，即成為合夥人亦非無疑，則原告起訴請求兩造
    應於合夥關係結束時，辦理結算，誠與法未合。
  (三)答辯聲明：原告之訴駁回。
四、兩造不爭執事項：
  (一)周龍然、庚○○、周通然、周濱吉是兄弟關係。周龍然於72
    年12月5日死亡，周通然、周濱吉分別於92年5月29日及92年
    6月25日死亡，原告卯○○、丑○○、寅○○、辰○○、壬
    ○○、子○○為周龍然之繼承人，被告周富楨、戊○○、辛
    ○○、癸○○、丙○○○為被告周通然之繼承人，被告甲○
    ○、乙○○、陳月霞為周濱吉之繼承人。此有戶籍謄本為憑
    （本院卷第145至160、199、200頁）
  (二)原告於93年8、9月間向被告表明將於93年10月15日退夥，請
    其他合夥人即被告以93年10月15日之合夥財產狀況為結算基
    準，與原告結算並分配損益，嗣於審理中更正於93年12月2
    日退夥，並請求依93年12月2日合夥財產狀況為結算基準。
    此有律師函及郵件回執可佐（96年度北調字第827號卷第14
    至34頁）。
五、原告主張周龍然、庚○○、周通然、周濱吉間或兩造間有合
    夥或類似合夥關係，請求被告協同結算或清算合夥財產，被
    告則以前詞置辯。是本件爭點為：庚○○、周龍然、周通然
    、周濱吉間是否有合夥或類似合夥關係？系爭合夥關係可否
    繼承？原告是否得請求合夥結算？如可，其結算日期為何？
    系爭合夥是否已解散？原告得否請求被告偕同辦理合夥清算
    ？茲分述如下：
  (一)庚○○、周龍然、周通然、周濱吉間是否有合夥或類似合夥
    關係？
  1.按稱合夥者，謂二人以上互約出資以經營共同事業之契約，
    民法第667條第1項定有明文。次按民法所稱之合夥者，係指
    二人以上互約出資以經營共同事業，分享其事業所生之利益
    ，或分擔並分享事業所生損益之契約，各合夥人除以金錢、
    其他財產權、勞務、信用、或其他利益為出資外，必以有利
    益共同分享或損益共同均霑之利害關係存在，始得謂為互約
    出資以經營共同事業之合夥，此有最高法院97年度台上字第
    17號判決要旨可資參照。是合夥應就如何出資及共同事業之
    經營為確實之約定，始足當之，倘僅單純出資取得財產，而
    未約定經營共同事業者，縱將來可獲得相當之利益，自僅屬
    合資或共同出資之無名契約，此亦有最高法院94年度台上字
    第1793號判決要旨可供參照。
  2.庚○○、周龍然、周通然、周濱吉於69年5月25日簽立系爭
    協議書，約定就臺北市○○段○○段68、66等33筆，臺北市
    ○○段2小段51、52、54、55-1、55-2、55-3、65、64、55-
    4、70、71、66、69-1、105-32、105-33地號（另立合建契
    約）、臺北市○○段○○段936、937等地號2筆土地面積0.01
    46公頃，臺北市○○段○○段476、477地號上建物5層等所有
    權全部包括現在及今後地上物在內，係屬上代贈與所得，經
    四方同意無論現在登記何人名義，每人均有1/4權利協定合
    作開發。該開發（建築）前應設定股份有限公司，股權亦照
    持有之1/4分配。臺北市○○段○○段476、477地號上建物特
    別授權周龍然辦理出售事宜，其所得為共有之。並約定部分
    土地應建築建物出售，上開不動產係屬四方所有，任何一方
    不得隨意轉讓、出售或繼承他人。任何一方欲出售或單獨使
    用時，均須經其他三方同意等。此有該協議書及其附件可證
    （本院卷第31至35、97至100頁）。
  3.庚○○、周龍然、周通然、周濱吉於同日即69年5月25日簽
    立系爭契約書，約定由庚○○、周通然提供臺北市○○段○
    ○段51、52、54、55-1、55-2、55-3、65、64、55-4、70、
    71、66、69-1、105-32、105-33地號土地全部可供建築部分
    面積約400坪，依共有協議書辦理，提供予周龍然、周濱吉
    合作建築5層式鋼筋混凝土造房屋。周龍然、周濱吉負責設
    計申請執照及建築所需全部費用。周龍然、周濱吉分配3、4
    、5層房屋土地應有部分，庚○○、周通然分得地下室使用
    權及1、2層房屋及土地應有部分。周龍然、周濱吉經辦銷售
    業務，收帳分配，建築執照核發後地價稅及房屋稅按分配比
    率各自負擔等。此有該契約書可證（本院卷第36至40頁）。
  4.從系爭協議書及系爭契約書以觀，堪認庚○○、周龍然、周
    通然、周濱吉約定以繼受渠等之父而來之財產，作為渠等四
    人之出資，出資比例各為4分之1，且約定合作開發該等財產
    ，包括興建建物，以分配予渠等四人，並銷售營利等事實，
    再參諸證人呂順龍於本院結證稱：伊是代書，辦理庚○○、
    周龍然、周通然、周濱吉四兄弟財產相關事宜大概20至30年
    了，但只有辦理有關土地登記業務事項。原證1承諾書不是
    我草擬的，是周濱吉跟周通然死亡後，四房要財產協商時，
    四房都有到，開會的議題，是四房的人各自發言提議的，伊
    整理好後再打字出來，給他們第二次開會用。四房的土地興
    建房屋是6、7個工地一起蓋，其他的建案賣得的款項，拿來
    作為6、7個工地建案的建造成本，扣掉四房要保留的房子，
    其他完工的房屋就出售，要出售的房子有的還沒有賣出去，
    有些出租，所以有出租的租金、收益的利息，用一個公帳管
    理，沒有成立公司，公帳名字用庚○○名義，由會計周玲敏
    小姐管理，周玲敏聽說是受周通然指示管理。承諾書日期92
    年5月31日是四房財產協商之開會日期，怎麼分配處理、管
    理是依照各房（周婉凱有不同意見）提出的意見寫下，其他
    公有的依照四房平均，是他們差不多20多年的習慣的事實，
    每一房都默認這個事實。不知道周濱吉的繼承人有無同意原
    證1承諾書，因為開會時他們都只有聽，沒有發表意見。周
    承繼是四兄弟的父親，前述不動產從那時取得的留到現在，
    任意用四兄弟的名字及四兄弟的太太登記。只是在蓋6、7個
    工地時，大家說好每房4分之1，土地配合房子。出售建案錢
    如何分，要問會計小姐，要賣的房子任意登記，保留的房子
    平均分，蓋工地資金供應不及時，四房平均分擔，有些人如
    果沒有拿出來，會記欠帳等語（本院卷第87至89頁），以及
    原告提出77年9月至11月間之銀行存款收支明細、現金收支
    明細、86年度租賃明細表（本院卷第112至122頁），均與系
    爭協議書與系爭契約書約定之內容相符，益徵庚○○、周龍
    然、周通然、周濱吉約定以繼受渠等之父而來之財產作為出
    資，合作興建建物，以分配予渠等四人，並銷售營利之經營
    共同事業。
  5.據上所陳，堪認庚○○、周龍然、周通然、周濱吉間確實有
    成立合夥關係。
  (二)系爭合夥關係可否繼承？原告是否得請求合夥結算？如可，
    其結算日期為何？
  1.按因合夥人死亡而退夥，但契約訂明其繼承人得繼承者，不
    在此限，又合夥成立後，非經合夥人全體之同意，不得允許
    他人加入為合夥人。民法第687條第1款、第691條第1項分別
    定有明文。此規定之規範意旨在於合夥契約之成立，植基於
    合夥人間高度之信任，即合夥契約之屬人性相當高，故當合
    夥人有死亡事由發生時，法律即規定死亡為合夥人之當然退
    夥事由，且法文使用「契約訂明」之字眼，顯見法律僅規定
    於合夥契約內有預先「明示」繼承人得繼承為合夥人時始例
    外准許，而不包含「默示承認」繼承人得依繼承之法律關係
    成為合夥人之情況在內。
  2.系爭協議書約定部分土地應建築建物出售，上開不動產係屬
    四方所有，任何一方不得隨意轉讓、出售或繼承他人，任何
    一方欲出售或單獨使用時，均須經其他三方同意之事實，有
    該協議書可證（本院卷第31至35頁）。準此，庚○○、周龍
    然、周通然、周濱吉間之合夥契約已載明合夥之不動產不得
    由合夥人之繼承人繼承，則揆諸前揭規定，於周龍然、周通
    然及周濱吉分別於72、92年間死亡時，周龍然、周通然及周
    濱吉均發生退夥之效果。
  3.又原告提出之92年5月31日承諾書（即原證1，96年度北調字
    第827號卷第6至8頁）、被告庚○○所提93年1月3日會議議
    程摘要、92年5月23日會議記錄、92年5月17日會議記錄、92
    年8月23日會議記錄、92年8月22日會議記錄（96年度北調字
    第827號卷第68至75頁），均是在討論合夥財產如何分配，
    以及在分配前合夥財產如何管理之問題，可見在周通然及周
    濱吉於92年間死亡後，系爭合夥未再進行前述合作興建建物
    ，並銷售營利等事業經營行為，而未出售不動產之出租管理
    亦委由各該不動產登記名義人為之，收益部分未經結算，亦
    據被告庚○○陳明在卷（本院卷第194頁背面），並提出房
    屋租賃契約書為憑（96年度北調字第827號卷第61至66頁）
    ，而由四房各推派代表執行前述事務，僅是對於現存之合夥
    財產進行分配之準備行為，以及分配前所為之保存及管理之
    行為，尚非屬經營共同事業，應是清算前之權宜措施，故原
    告主張其等因繼承關係而成為合夥人乙節，尚無可採。
  4.綜上所述，原告既未成為系爭合夥之合夥人，因此，原告主
    張其等是合夥人，並於93年8、9月間聲明退夥，而請求結算
    於93年12月2日時之合夥財產狀態，即屬無據。
  (三)系爭合夥是否已解散？原告得否請求被告偕同辦理合夥清算
    ？
  1.按合夥因合夥存續期限屆滿、合夥人全體同意解散、或合夥
    之目的事業已完成或不能完成而解散，民法第692條定有明
    文。次按民法第687條第1款規定，因合夥人死亡而退夥。是
    退夥僅在終止個人與合夥之關係，不影響合夥之存續，依同
    法第689條第1項之規定，退夥人與他合夥人間應為結算，與
    合夥解散後應為清算而有不同，又民法第689條第1項規定結
    算應以退夥時合夥財產之狀況為準，惟在合夥人死亡，且無
    得由繼承人繼承之約定，僅剩一名合夥人之情形，或經合夥
    人全體同意而解散，均足以消滅合夥關係，其所為結算，實
    質上與清算並無不同，即應進行合夥財產之清算，依同法第
    699條規定，應於合夥財產清償合夥債務及返還各合夥人出
    資後，尚有賸餘者，按各合夥人受之成數分配之。查系爭合
    夥關係由庚○○、周龍然、周通然、周濱吉所組成，周龍然
    於72年12月5日死亡，周通然、周濱吉分別於92年5月29日及
    92年6月25日死亡，使合夥之構成員僅剩被告庚○○一人，
    此與合夥必以二人以上互約出資以經營共同事業之要件不符
    ，致合夥無從存續而歸於消滅，核其情形與合夥解散類同，
    應類推適用關於合夥解散之規定，故原告主張已於93年8、9
    月間發函被告表示退夥，依民法第689條規定提起先位之訴
    ，請求被告應協同原告結算合夥於93年12月2日財產狀況，
    為無理由。
  2.又系爭合夥因僅剩被告庚○○一人，業如前述，當然應解散
    而進行清算程序，非經清算完結，系爭合夥之關係不能消滅
    ，且合夥財產於清算完畢，清償合夥債務或劃出必需數額後
    ，始能就賸餘財產返還各合夥人之出資及應受分配利益之成
    數，而系爭合夥消滅後迄未進行清算程序，亦未經經全體合
    夥人過半數同意選任清算人，此為兩造所不爭執，且原告卯
    ○○、丑○○、寅○○、辰○○、壬○○、子○○為周龍然
    之繼承人，被告周富楨、戊○○、辛○○、癸○○、丙○○
    ○為被告周通然之繼承人，被告甲○○、乙○○、陳月霞為
    周濱吉之繼承人，依前揭說明，原告自得請求被告協同原告
    清算兩造間合夥財產。從而原告備位之訴，請求被告應協同
    原告清算合夥財產，自有理由。
五、綜上所述，原告本於合夥之法律關係，備位聲明請求被告應
    協同原告清算兩造之合夥財產，為有理由，應予准許。逾此
    部分之請求，為無理由，應予駁回。
六、本件事證已臻明確，兩造其餘攻擊防禦方法與判決之結果不
    生影響，爰不另贅論，附此說明。
七、據上論結，原告之訴為一部有理由，一部無理由，依民事訴
    訟法第79條，判決如主文。
中    華    民    國    98    年    8     月    31    日
                  民事第一庭    法  官  賴秀蘭
以上正本係照原本作成
如對本判決上訴，須於判決送達後20日內向本院提出上訴狀
中    華    民    國    98    年    8     月    31    日
                                書記官  李佩芳


司法院資訊處製作；財團法人民間司法改革基金會備份。
